【裁判字號】    99,訴,908
【裁判日期】    991111
【裁判案由】    違反森林法
【裁判全文】
臺灣高雄地方法院刑事判決               99年度訴字第908號
公  訴  人  臺灣高雄地方法院檢察署檢察官
被      告  甲○○
上列被告因違反森林法案件，經檢察官提起公訴（98年度偵字第
29089 號），本院判決如下：
    主  文
本件免訴。
    理  由
一、公訴意旨略以：被告甲○○明知高雄市○○區○○段69地號
    土地（下稱69地號土地），自民國3 年起即公告為保安林，
    且於73年4 月13日登記為國有土地，屬財政部國有財產局（
    下稱國有財產局）所管轄，不得擅自占用，竟於95年間某日
    起，擅自在69地號土地，如附件土地複丈成果圖A 部分所示
    之土地（下稱系爭土地）上，興建磚造平房1 棟，占用該土
    地面積151 平方公尺，供自己居住。因認被告甲○○涉犯森
    林法第51條第3 項、第1 項於保安林內擅自佔用罪嫌。
二、按案件時效已完成者，應諭知免訴之判決，刑事訴訟法第30
    2 條第2 款定有明文。次按森林法第51條第1 項於他人森林
    內擅自占用，係刑法第320 條第2 項竊佔罪之特別規定，本
    質上含有竊佔性質。而竊佔罪為即成犯，於其竊佔行為完成
    時犯罪即成立，以後之繼續佔用乃狀態之繼續，而非行為之
    繼續，故予竊佔後雖將原有建物拆除另予改建，僅係竊佔狀
    態繼續中變更其使用之方法，如在時間上無中斷，或空間上
    無擴大範圍，即不構成另一新竊佔罪，有關追訴權時效之起
    算，仍應以最初竊佔行為完成時為準（最高法院83年度台上
    字第5190號、84年度台上字第5764號、97年度台上字第6893
    號判決意旨參照）。再按行為後法律有變更者，適用行為時
    之法律。但行為後之法律有利於行為人者，適用最有利於行
    為人之法律，刑法第2 條第1 項規定明確。而刑法第80條關
    於追訴權時效期間之規定，業於94年2 月2 日修正公布，並
    於95年7 月1 日施行。追訴權時效期間之長短，關係行為人
    是否受刑事追訴處罰，追訴時效完成者，應諭知免訴判決，
    而免訴判決為實體判決，因此關於追訴時效期間之修正，應
    屬實體刑罰法律變更，自有刑法第2 條第1 項規定之適用。
    查森林法第51條第1 項關於法定刑有期徒刑部分，為「6 月
    以上5 年以下有期徒刑」，而修正前刑法第80條第2 款規定
    ，其追訴權時效期間為10年，依修正後之規定則為20年，是
    比較新舊法之結果，修正後之法律並未有利於行為人，依刑
    法第2 條第1 項前段之規定，自應適用修正前追訴權時效期
    間之規定，即以10年為其追訴權時效期間。
三、檢察官認被告甲○○涉犯森林法第51條第3 項、第1 項於保
    安林內擅自佔用罪嫌，無非係以證人蔡瑞郎之證詞，及國有
    財產局臺灣南區辦事處函、土地登記謄本、使用現況略圖、
    98年5 月13日會勘記錄與照片、空照圖、履勘筆錄、履勘照
    片、衛星影像照片、高雄市政府地政處鹽埕地政事務所土地
    複丈成果圖、保安林登記簿等，為其論據。訊據被告甲○○
    固坦承有在系爭土地上興建磚造平房1 棟之事實，惟堅決否
    認有何於保安林內擅自占用之犯行，辯稱：伊於好幾十年前
    就住在那裡，使用該土地了，系爭土地是伊父親整地的，原
    本搭蓋有鐵皮屋，因95年颱風過後被摧毀，所以伊才拆掉重
    蓋，伊重建的磚造平房範圍大小跟鐵皮屋差不多，伊父親已
    經過世20多年了等語（見本院卷一第10頁反、第20頁反至第
    21頁）。
四、經查：
（一）按被告以外之人於審判外之言詞或書面陳述，除法律有規
      定者外，不得作為證據；被告以外之人於審判外之陳述，
      雖不符刑事訴訟法第159 條之1 至同條之4 之規定，而經
      當事人於審判程序同意作為證據，法院審酌該言詞陳述或
      書面陳述作成時之情況，認為適當者，亦得為證據。當事
      人、代理人或辯護人於法院調查證據時，知有刑事訴訟法
      第159 條第1項 不得為證據之情形，而未於言詞辯論終結
      前聲明異議者，視為有前項之同意，刑事訴訟法第159 條
      第1 項、第159 條之5 分別定有明文。查本判決所引用之
      各項據以認定事實之傳聞性質，被告甲○○及公訴人於本
      院言詞辯論終結前，均不爭執而未曾聲明異議，本院審酌
      該等言詞及書面陳述作成時之情況，並無出於任意性或不
      正取供，或違法或不當情事，且客觀上亦無不可信之情況
      ，堪認為適當，揆諸前開說明，依法均有證據能力，合先
      敘明。
（二）系爭土地為國有財產局所有之公有土地，且經公告列為保
      安林，而被告於95年間某日，未經財政部國有財產局之許
      可，在系爭土地上興建磚造平房1 棟之事實，業據被告自
      承在卷，核與證人即國有財產局臺灣南區辦事處職員許正
      坤、蔡瑞郎分別於警詢、偵查中之證述俱相符（見98年度
      偵字第29089 號偵卷二第4 頁至第5 頁、第40頁），復有
      69地號土地登記第二類謄本、國有土地勘（清）查表- 土
      地使用現況略圖、國有財產局臺灣南區辦事處98年5 月13
      日2302保安林地新占用案件會勘記錄、90年5 月9 日及93
      年12月31日土地勘清查表、平面圖、臺灣高雄地方法院檢
      察署98年10月20日履勘筆錄、行政院農業委員會林務局屏
      東林區管理處98年10月26日屏治字第0986221636號涵及所
      附GOOGLE衛星影像拍攝照片、正射影像圖、高雄市政府地
      政處鹽埕地政事務所土地複丈成果圖各1 份、現場照片9
      張、保安林登記簿1 份（見98年度他字第5951號偵卷一第
      11頁至第13頁、98年度偵字第29089 號偵卷二第14頁至第
      26頁、第28頁）在卷可稽，是被告確於上開時、地擅自占
      用保安林等情，已堪認定。
（三）被告所辯上開各情，已據證人即高雄市鼓山區桃源里里長
      乙○○於本院審理時證稱：伊於77年擔任里長時，系爭土
      地上就有個鐵皮屋屋頂之木造房屋，後來因颱風摧毀，被
      告才重新修建起來，伊於被告興建磚造平房後，有去過該
      處，該處所在之土地與已倒塌之木造鐵皮平房是同一土地
      ，最早的擋土牆是石頭堆置的，98年度偵字第29089 號偵
      卷二第24頁照片所示之擋土牆是85年時做好的，與現在的
      擋土牆是相同的，而現在被告重興興建的磚造平房是在擋
      土牆範圍內等語（見本院卷一第33頁反至第34頁反）相符
      。又證人蔡瑞郎於本院審理時證述：伊於93年12月31日有
      去勘查系爭土地，當時靠路邊有一間RC造一樓平房，沿旁
      邊上去有一間已倒塌房子，倒塌的房子只剩下基地，即98
      年度偵字第29089 號偵卷二第20頁鉛筆圈起來之處，另外
      打勾處為有人住之RC造平房，該土地整塊地是打平的，倒
      塌房子與RC造平房旁邊均有擋土牆，伊去勘查時，98年度
      偵字第29089 號偵卷二第24頁照片所示之擋土牆當時就已
      存在等語（見本院卷一第32頁至第33頁），則現今系爭土
      地旁之擋土牆於85年既已建築完成，核與證人蔡瑞郎於93
      年12月31日勘查時相同，而倒塌之木造鐵皮平房與興建後
      之磚造平房復均在該擋土牆內，堪認被告係於同一擋土牆
      內，將原有建物拆除另予改建，並未擴大其占用範圍，是
      被告至遲於85年起即占用系爭土地無訛。再觀諸卷附94年
      衛星影像拍攝照片（見98年度偵字第29 089號偵卷二第20
      頁），系爭土地上之鐵皮木造房屋雖經摧毀，然建物殘骸
      尚能清晰可見，參以證人乙○○於本院審理時證述：木造
      鐵皮平房被摧毀後，原來該處放置的農具也一起被埋在下
      面，被告慢慢的再清理等語（見本院卷一第34頁），足見
      系爭土地上之木造鐵皮平房雖已被摧毀未能再予使用，然
      被告於該期間內仍放置其農作用具，復會陸續清理，是其
      始終未曾中斷占有狀態乙節，應堪認定。此外，復查無其
      他積極證據足認被告係於追訴權時效期間內始開始占用系
      爭土地，從而，被告辯稱所辯，尚非虛妄，足堪採信。
五、綜上所述，本件被告至遲於85年擋土牆修建完成起即占用系
    爭土地，迄本件檢察官開始實施偵查日期即98年8 月21日時
    止（見98年度他字第5951號偵卷一第1 頁之臺灣高雄地方法
    院檢察署收案戳章），至少已逾10年，期間均未曾中斷占有
    之狀態，且被告係在已占用之土地上改建磚造平房1 棟，並
    無其他擴建情形，空間上亦未擴大占有範圍。此外，復無偵
    查之程序不能開始或繼續情形，是揆諸前開說明，被告被訴
    上開犯行，追訴權時效已完成，應依刑事訴訟法第302 條第
    2 款之規定，諭知免訴之判決。
據上論斷，應依刑事訴訟法第302 條第2 款，判決如主文。
本案經檢察官鄧怡君到庭執行職務。
中    華    民    國    99    年    11    月    11    日
                  刑事第七庭    審判長法  官  陳  箐
                                      法  官  廖華君
                                      法  官  簡佩珺
以上正本證明與原本無異。
如不服本判決應於收受送達後十日內向本院提出上訴書狀，並應
敘述具體理由；其未敘述上訴理由者，應於上訴期間屆滿後二十
日內向本院補提理由書（均須按他造當事人之人數附繕本）「切
勿逕送上級法院」。
中    華    民    國    99    年    11    月    11    日
                                      書記官  蕭家玲

司法院資訊處製作；財團法人民間司法改革基金會備份。
